臺灣桃園地方法院刑事判決　　　　　　　93年度訴字第2066號
公　訴　人　臺灣桃園地方法院檢察署檢察官
被　　　告　戊○○
選任辯護人　邱永祥律師
上列被告因貪污案件，經檢察官提起公訴（九十二年度偵字第
六五四一號）， 本院判決如下：
    主    文
戊○○無罪。
    理    由
一、公訴意旨略以：被告戊○○原係臺灣省菸酒公賣局（現已改
    制為臺灣菸酒股份有限公司，下稱臺灣菸酒公司）中正機場
    免稅處主任，為依法令從事公務之公務員。緣臺灣菸酒股份
    有限公司國際營業處於民國九十年十一月十六日，公告案號
    「ＩＢ九００六」、「中文標的名稱及數量摘要」為「機免
    處售貨及搬運勞務工作共八十五名」之勞務採購案，嗣該採
    購案由岑恆企業有限公司（下稱岑恆公司）於同年十二月十
    四日公告得標，岑恆公司並與臺灣菸酒公司簽訂「售貨、搬
    運勞務外包工作承攬合約」（下稱系爭承攬契約），合約第
    一條承攬內容中，明定出勤方式：售貨員：每天分日夜兩班
    ，採隔天出勤（即上班一天休息一天，以下簡稱「上一休一
    」），…，搬運員：一律上日班，隔天出勤。第五條：…每
    人每月薪資不得低於新臺幣（下同）二萬三千元，…。第十
    條另規定：岑恆公司如有違反本合約條款，經甲方通知仍未
    改善者，臺灣菸酒公司得逕行終止合約。又出勤方式及基本
    薪資影響岑恆公司之營運成本，且該合約係自臺灣省菸酒公
    賣局時代即經採用，參與投標之廠商亦均依此合約計算投標
    金額，任一得標廠商不得低價搶標後，片面修改或違反合約
    約定以達降低成本之目的，否則採購法之公開原則將無法維
    持；同時招標機關對得標廠商有違約情事，亦當依約主張採
    購機關之權益，不得有任何洵私。被告為中正機場免稅菸酒
    供應處主任，負責監督岑恆公司依約履行之事務，且對前開
    合約約定及採購原則知之甚稔，其明知「上一休一」員工實
    際上班每月約十五日，而底薪不得低於二萬三千元，則每日
    平均薪資為一千五百三十三點三元（時薪約一百二十七點七
    元，每月總出勤時數一百八十小時）；然按岑恆公司擅自將
    出勤方式改為上班二天休息一天（以下簡稱「上二休一」）
    計算，員工每月將出勤約二十日（較合約多出五日六十小時
    ），縱岑恆公司給付予員工月薪二萬七千元，每日薪資僅一
    千三百五十元（時薪僅一百一十二點五元，每月總出勤時數
    為二百四十小時），二者以合約時薪、及工作時數計算，每
    一員工薪資成本，岑恆公司每月即短支應七千六百六十六點
    五元。詎被告明知前開合約約定，並負有監督中正機場免稅
    菸酒供應處委外勞務合約供給者岑恆公司依約履行義務，更
    知岑恆公司上開出勤方式及薪資給付內容，明顯違反採購法
    令及合約約定，非但未加以監督糾正，更直接參與岑恆公司
    「上二休一」之排班，而替私人岑恆公司圖得不法利益，並
    因而使岑恆公司每月免支出六十五萬一千六百五十二點五元
    （7666.5×85＝651652.5），一年獲利七百八十一萬九千八
    百三十元（651652.5×12＝0000000）之 不法利益。因認被
    告涉犯貪污治罪條例第六條第一項第四款（起訴書誤載為同
    條第一項第五款）之圖利罪嫌云云。
二、訊據被告並不否認臺灣菸酒公司與岑恆公司簽訂有系爭承攬
    契約，且九十一年一月起至九十二年一月間，伊係擔任中正
    機場免稅菸酒供應處主任，負責為售貨員編排班表，而岑恆
    公司提供之售貨員人數僅足供編排為「上二休一」之出勤方
    式，而其亦以「上二休一」之方式編排班表等情，惟堅決否
    認有何圖利犯行，辯稱：（一）臺灣菸酒公司與岑恆公司簽
    定之承攬契約所指售貨員「上一休一」僅係規範岑恆公司提
    供勞務之總工作量，非指岑恆公司所提供之人員個人應依「
    上一休一」之方式值勤，故岑恆公司已提供符合上開承攬契
    約總工作量之人力即無違約之情事。（二）被告於九十一年
    一月至九十二年一月間擔任中正機場免稅菸酒供應處主任，
    而中正機場免稅菸酒供應處營業據點所有人員之排班事項本
    屬被告業務執掌之範圍，岑恆公司提供不足之人力，被告為
    免造成中正機場免稅菸酒供應處營業據點無售貨員服務旅客
    之情形出現，實非得已將岑恆公司提供之人員以「上二休一
    」之方式排班，不得因此而謂被告有圖利岑恆公司之情事。
    （三）臺灣菸酒公司與岑恆公司所簽定之承攬契約，關於契
    約之擬定、簽訂、爭議處理等事宜均係由被告之上級單位即
    國際營業處負責，被告無權參與上開事項，被告更無權終止
    系爭承攬契約。而被告之上級單位知悉岑恆公司提供之人員
    數量僅能以「上二休一」出勤方式排班之情事後，未對岑恆
    公司有任何處置，亦未指示被告如何處理，還決議讓岑恆公
    司繼續以「上二休一」方式履行契約至契約期滿為止，顯見
    縱認岑恆公司有違約情事，容任其違約者應係被告之上級單
    位而非被告，公訴人竟捨有權終止契約之上級單位不論，反
    認無權終止契約權利之被告有圖利情事，顯係輕重失衡。（
    四）被告知悉岑恆公司提供之人員僅足以讓被告排班成「上
    二休一」之出勤方式時，即不斷向岑恆公司實際負責人丙○
    ○告知改善，且被告亦有向上級單位之方篤玉、丁○○反應
    過岑恆公司提供之人力不足一事，足見被告並無圖利岑恆公
    司之故意等語。
三、公訴意旨認被告涉有前開罪嫌，無非係以：臺灣菸酒公司之
    中文公開招標公告資料及決標公告、臺灣省菸酒公賣局售貨
    搬運勞務外包工作承攬草約、行政院公共工程委員會九十二
    年十二月四日工程企字第０九二００四八四二九０號函、臺
    灣菸酒公司九十一年八月九日台菸酒外字第０九一００一六
    三八七一號函檢舉書、臺灣菸酒公司內簽律師意見書、臺灣
    菸酒公司九十三年五月二十日台菸酒外字第０九三０００九
    八一０號函附被告排班手稿、臺灣菸酒公司中正機場免稅菸
    酒供應處九十一年四月二十四日九一機處人字第０三一０號
    函等證物相佐，認為臺灣菸酒公司與岑恆公司所簽訂之系爭
    承攬契約既有約定售貨員採「上一休一」之出勤方式，且每
    人每月薪資不得低於二萬三千元，然岑恆公司提供售貨員之
    人數不足供「上一休一」之方式排班，被告係中正機場免稅
    菸酒供應處主任，負責監督岑恆公司之履約情形，非但未加
    以糾正，亦未向上級單位陳報岑恆公司違約情事，更直接將
    岑恆公司提供之人員班表編排為「上二休一」之方式，容任
    岑恆公司上開違約及違反採購法令之情事存在，替岑恆公司
    圖得不法利益，使岑恆公司每月少支出六十五萬一千六百五
    十二點五元，一年獲利七百八十一萬九千八百三十元之不法
    利益，為其主要論據。
四、按犯罪事實應依證據認定之，無證據不得認定犯罪事實；又
    不能證明被告犯罪或其行為不罰者，應諭知無罪之判決，刑
    事訴訟法第一百五十四條第二項、第三百零一條第一項分別
    定有明文。次按事實之認定，應憑證據，如未能發現相當證
    據，或證據不足以證明，自不能以推測或擬制之方法，以為
    裁判基礎（最高法院四十年度臺上字第八六號判例意旨參照
    ）。又按對於主管或監督之事務，明知違背法令，直接或間
    接圖自己或其他私人不法利益，因而獲得利益者，處五年以
    上有期徒刑，得併科新臺幣三千萬元以下罰金，貪污治罪條
    例第六條第一項第四款定有明文。故圖利罪之成立，不僅行
    為人主觀上須有為自己或第三人圖得不法利益之犯意，且行
    為人須有將圖得不法利益之犯意，顯現於外之積極行為，始
    能構成，即客觀上應視其有無違反執行職務所應遵守之法令
    ，或有無濫用其裁量權，致影響裁量決定之公平性與正確性
    ，並因而使自己或其他私人因而獲得利益，若公務員之行為
    ，客觀上並無違反執行職務所應遵守之法令，或不足以證明
    其有濫用裁量權致影響裁量決定之公平性及正確性之情形，
    或並未使自己或其他私人因而獲得利益，應不得以圖利罪相
    繩。
五、經查：
（一）被告上開排班行為並無違反執行職務所應遵守之法令，亦
      無濫用其裁量權之情事：
  １、按臺灣省菸酒公賣局售貨、搬運勞務外包工作承攬合約第
      一條第四項第二款約定：出勤方式：中正機免處：(1)售貨
      員：每天分日夜兩班，採隔天出勤（即上班一天休息一天
      ），惟甲方（即臺灣菸酒公司）如因業務需要，須售貨員
      延長平日工作時數時，乙方（即岑恆公司）應配合供應。
      (2)搬運員：一律上日班，隔天出勤等語，有臺灣省菸酒公
      賣局售貨、搬運勞務外包工作承攬合約附卷可查（詳臺灣
      桃園地方法院檢察署九十一年度他字第一三八一號偵查卷
      宗第三頁），故岑恆公司依約所提供之人力應供中正機場
      免稅菸酒供應處編排人員出勤方式為「上一休一」。惟岑
      恆公司自九十一年一月七日起承攬上開勞務外包工作後，
      所提供之人員數額不足，致中正機場免稅菸酒供應處主任
      編排班表時，將岑恆公司提供之人員出勤方式編排為「上
      二休一」等情，業據證人即岑恆公司之實際負責人丙○○
      於本院審理中證稱：承攬期間，岑恆公司提供之人員實際
      出勤方式就是「上二休一」等語（詳本院九十四年七月二
      十日審判筆錄第五頁），並有臺灣菸酒公司九十三年五月
      二十日台菸酒外字第０九三０００九八一０號函附被告排
      班手稿在卷可稽（詳臺灣桃園地方法院檢察署九十二年度
      偵字第六五四一號偵查卷宗第一八二頁）。岑恆公司提供
      勞務之方式顯與系爭承攬契約第一條第四項第二款之約定
      不符，而有違約之情事，先予敘明。惟查，證人即曾負責
      臺灣菸酒公司人力外包契約之臺灣菸酒公司臺中營業處經
      理丁○○於本院審理中證稱：（問：人力公司提供之人數
      不足承攬契約所要求之人數時，要如何處理？）如果人力
      公司提供不足之人力，中正機場免稅菸酒供應處主任還是
      要將值勤班表排出來，（問：如果有提供人力不足之情形
      ，是不是主任可能會將值勤方式編排為「上二休一」？）
      是的，因為業務需求，找不到人也只好排上去，不可能讓
      免稅店沒有人上班等語（詳本院九十四年三月三十日審判
      筆錄第九頁至第十頁），足見岑恆公司雖有上開提供不足
      人力之違約情事，但因中正機場免稅菸酒供應處營業據點
      係每日營業，被告身為中正機場免稅菸酒供應處主任，負
      有編排出勤班表以維持營業據點每日均有售貨員服務旅客
      之責，故其在編排班表時，不得不將岑恆公司提供之員工
      編排為「上二休一」之出勤方式。
  ２、又上開承攬契約係臺灣菸酒公司之代表人甲○○與岑恆公
      司所簽訂，有臺灣省菸酒公賣局售貨、搬運勞務外包工作
      承攬合約附卷可查。被告僅係臺灣菸酒公司中正機場免稅
      菸酒供應處主任，上開承攬契約既非其代表臺灣菸酒公司
      簽訂，其應無終止上開承攬契約之權限，此亦有本院卷附
      之臺灣菸酒公司九十四年一月二十一日台菸酒外字第０九
      四０００一００二號函附卷可憑（其函覆意旨略以：該合
      約係以臺灣菸酒公賣局（現為臺灣菸酒公司）局長名義用
      印簽約，有關違約及訴訟處理，係由國外組（現為國際營
      業處）承辦員依實情及合約規定簽陳擬辦後，由「首長」
      核定，中正機場免稅菸酒供應處主任依授權規定，不得逕
      自向岑恆公司解除或終止契約等語）。足見被告身為中正
      機場免稅菸酒供應處主任，臺灣菸酒公司並未授權其負責
      上開承攬契約之簽約、訴訟處理、解約、終止契約之權限
      ，縱使岑恆公司有上揭違約情事，被告仍無權主張岑恆公
      司違約，而終止上開承攬契約。
  ３、綜上，被告身為中正機場免稅菸酒供應處主任，負有編排
      出勤班表以維持營業據點每日均有售貨員服務旅客之責，
      又在岑恆公司提供不足人數之勞務時，被告仍無終止上開
      承攬契約之權限，故其在編排班表時，將岑恆公司提供之
      員工編排為「上二休一」之出勤方式，並無違反執行職務
      所應遵守之法令，亦無濫用其裁量權之情事。
（二）岑恆公司並未因而獲得利益：
?１、按臺灣省菸酒公賣局售貨、搬運勞務外包工作承攬合約第
      二條約定：承攬費用按甲方（即臺灣菸酒公司）實際使用
      名額訂定之；第四條約定：甲方每月應付乙方（即岑恆公
      司）之承攬費用…依甲方交付之出勤紀錄表分別結算之等
      語，有臺灣省菸酒公賣局售貨、搬運勞務外包工作承攬合
      約在卷可查。而證人丁○○於本院審理中證稱：（問：承
      攬契約中有約定售貨員採隔天出勤方式，又有約定售貨員
      每月之承攬費用，如果岑恆公司沒有按契約以員工上一休
      一出勤方式提供勞務，承攬費用如何計算？）上開承攬契
      約中「上一休一」的約定是為了符合勞基法的精神，但計
      算給付人力外包公司之承攬費用，只需人力外包公司二十
      四小時都有人力提供即可，如果員工工作時數過久，違反
      勞基法部分也是人力外包公司自己負責，與臺灣菸酒公司
      無關，「上一休一」之出勤方式只是單純規範人力外包公
      司提供人力之方式，並沒有要用這來對人員薪資結構作限
      制規範等語（詳本院九十四年三月三十日審判筆錄第八頁
      ）。而證人即臺灣菸酒公司國際營業處人員方篤玉亦於本
      院審理中證稱：我承辦免稅商店採購招標、菸酒倉庫招標
      案…（問：承攬費用是否以上一休一之總工作時數來計算
      ？）依照合約，中正機場免稅菸酒供應處按契約需要售貨
      員五十七人，這五十七人是指二天的工作人數，如果出缺
      勤紀錄每二個工作天都有足額五十七人在線上工作，而且
      一個單月內都符合前述的出勤情形，就以二萬五千七百元
      ，再乘以五十七，就是臺灣菸酒公司應給付予岑恆公司關
      於售貨員部分之承攬費用，（問：如果某員工生病，由另
      一員工代理，形成上二休一之情形，要如何給付承攬費用
      ？）如果是臨時性的上二休一，仍然給付上開承攬費用，
      如果是長期的則要再研議…（問：如果違反承攬契約上一
      休一出勤方式規定之效果為何？）依契約，經通知改善而
      不改善者，臺灣菸酒公司得終止合約，（問：承攬費用是
      否每個月每個人的承攬費用是定額？）是定額，除非合乎
      扣款之規定，否則都是定額，（問：上二休一是否合乎扣
      款之規定？）不合乎扣款之規定等語（詳本院九十四年五
      月三日審判筆錄第五頁、第十三頁、第十六頁）。又證人
      即中正機場免稅菸酒供應處出納乙○○於本院審理中證稱
      ：（問：每月岑恆公司請領承攬費用之流程？）如果出勤
      統計表所記載每二個工作天都沒有缺工，我就用二萬五千
      七百元乘上人數，得出每月之承攬費用，如有缺工就會扣
      除這部分之費用…（問：上二休一是否要扣款？）契約沒
      有約定，（問：岑恆公司提供之人力是否符合上一休一之
      約定？）我只算人次，只要二天提供五十七人就不算有缺
      工之情形等語（詳本院九十四年五月三日審判筆錄第十六
      頁至第十八頁）。綜上，依系爭承攬契約第二條、第四條
      約定之意旨，岑恆公司每月承攬報酬售貨員部分，應係以
      每人次二萬五千七百元之金額乘以中正機場免稅菸酒供應
      處實際使用之名額（共五十七人次）計算，故在無缺工之
      情形下，臺灣菸酒公司每月須給付岑恆公司之承攬報酬應
      為一百四十六萬四千九百元定額（25700 ×57＝0000000
      ），又本院詳閱卷附之臺灣省菸酒公賣局售貨、搬運勞務
      外包工作承攬合約內容，並無岑恆公司違反第一條第四項
      第二款出勤方式之扣款規定，又關於承攬報酬之計算方式
      僅有上述定額計算方式，別無其他。從而，岑恆公司提供
      勞務之出勤方式縱為「上二休一」，承攬報酬之計算並不
      因此而不同，且亦不符扣款之規定，故岑恆公司雖以「上
      二休一」出勤方式提供人力，臺灣菸酒公司依約仍應給付
      其相同之承攬報酬，即在無缺工之情形下，每月承攬報酬
      為一百四十六萬四千九百元。
  ２、公訴意旨雖認：因上開承攬契約第五條第四款約定岑恆公
      司每人每月薪資不得低於二萬三千元，岑恆公司若以「上
      一休一」出勤方式，員工實際上班每月約十五日，以底薪
      二萬三千元計算，則每日平均薪資為一千五百三十三點三
      元（時薪約一百二十七點七元，每月總出勤時數一百八十
      小時），而出勤方式改為「上二休一」，員工每月將出勤
      約二十日（較合約多出五日六十小時），岑恆公司雖給付
      予員工月薪二萬七千元，每日薪資僅一千三百五十元（時
      薪僅一百一十二點五元，每月總出勤時數為二百四十小時
      ），二者以合約時薪、及工作時數計算，每一員工薪資成
      本，岑恆公司每月即短支應七千六百六十六點五元。然查
      ，岑恆公司以「上二休一」之出勤方式，給付員工每月二
      萬七千元之薪資，較「上一休一」出勤方式，給付員工每
      月二萬三千元之薪資，確有發生上開獲利情形，然此部分
      之獲利係岑恆公司對於其所僱用之員工薪資結構調整所獲
      得之利益，縱認岑恆公司僱用之員工時薪因而減少（或工
      時增加），此亦係岑恆公司與其受僱人之間關於僱傭契約
      之糾紛，岑恆公司所獲利益係其短支受僱人薪資，而非自
      臺灣菸酒公司獲取任何利益。
  ３、綜上，岑恆公司不論係以「上一休一」或「上二休一」之
      出勤方式提供人力，臺灣菸酒公司依約應給付其相同之承
      攬報酬，即在無缺工之情形下，每月承攬報酬為一百四十
      六萬四千九百元。而公訴人所指岑恆公司獲利之情形僅係
      岑恆公司對於其所僱用之員工薪資結構調整所獲得之利益
      ，顯與臺灣菸酒公司無關。
（三）被告主觀上並無圖得自己或其他私人不法利益之意圖：
?１、證人即岑恆公司之實際負責人丙○○於本院審理中證稱：
???九十一年一月間岑恆公司承攬臺灣菸酒公司中正機場免稅
      處人力外包工作，岑恆公司實際提供的售貨員人數排班情
      形是上二休一，被告在岑恆公司承攬後一個多月就以口頭
      多次糾正，他說上二休一不行，應該要上一休一，我回答
      他說這是我們公司的事情，我要求工人上三休一也可以，
      因為工人們可以多領工資，他們也願意如此做，而承攬期
      間岑恆公司提供人力的方式並沒有改變過，大部分仍是上
      二休一的方式等語（詳本院九十四年七月二十六日審判筆
      錄第四頁至第七頁），足證被告知悉岑恆公司提供之人員
      數額不足以排班成「上一休一」，而須排班成「上二休一
      」之情形後，確有多次以口頭向岑恆公司之實際負責人丙
      ○○糾正改善，要求岑恆公司提供足夠之人員，讓其將班
      表編排成「上一休一」之出勤方式。
  ２、證人方篤玉於本院審理中證稱：九十一年一月間，中正機
      場免稅菸酒供應處人力外包予岑恆公司後，於同年四月間
      ，國際營業處有接獲政風室轉來的檢舉信，內容即為岑恆
      公司有違反「上一休一」之情形，政風室要求我們查核履
      約情形，由中正機場免稅菸酒供應處主任即被告查報岑恆
      公司履約情形，被告查報之內容確與實際上岑恆公司「上
      二休一」之情形相符等語（詳本院九十四年五月三日審判
      筆錄第五頁至第七頁），並有臺灣菸酒公司九十四年二月
      二十一日台菸酒外字第０九四０００三六二六號函所附臺
      灣菸酒公司中正機場免稅菸酒供應處九十一年四月二十四
      日九一機處人字第０三一０號函一紙附卷可稽，足見臺灣
      菸酒公司國際營業處向被告查詢岑恆公司提供勞務情形時
      ，被告確有據實陳報岑恆公司所派用人力有造成排班「上
      二休一」之情事，其並無隱匿岑恆公司違約之情事。
  ３、按圖利罪，要必有為自己或第三人圖得不法私利之意思，
      表現於行為，始克相當，而有無此項犯意，又須依證據認
      定之，不得僅以處理事務行為失當之結果，使人獲得不法
      私利，據以推定該公務員即有圖利他人之犯意（最高法院
      八十九年度臺上字第一五二０號判決意旨參照）。而被告
      是否有圖利他人之故意，應依嚴格證明法則證明之，如無
      證據證明被告有圖利他人之故意，應不得僅以其處理事務
      或行為失當而推定其有圖利之故意。綜上，被告於岑恆公
      司九十一年一月七日承攬臺灣菸酒公司中正機場免稅菸酒
      供應處人力外包契約後，提供不足之人力，已於同年二月
      間數次口頭向岑恆公司實際負責人丙○○要求改善人力提
      供情形，且於同年四月間，臺灣菸酒公司國際營業處向其
      查詢岑恆公司提供勞務情形時，將上情據實以報，又查無
      其他證據可資證明被告有圖利岑恆公司之故意，難認被告
      主觀上有何圖利之意圖，縱認被告於九十一年一月間發覺
      岑恆公司有提供勞務人數不足之情形時，未立即主動向其
      上級單位即臺灣菸酒公司國際營業處陳報上情，或有行政
      上執行職務失當之情事，然仍不得據此率爾認定被告即有
      圖利之故意。
六、綜上所述，被告主觀上並無圖利岑恆公司之故意，客觀上其
    排班行為並無違反執行職務所應遵守之法令，亦無濫用其裁
    量權之情事，而岑恆公司不論以「上二休一」或「上一休一
    」之出勤方式提供人力，其每月獲得之承攬報酬均為定額，
    並未因此而自臺灣菸酒公司獲取任何利益。本案被告所為，
    核與貪污治罪條例第六條第一項第四款圖利罪之構成要件不
    符。此外，復查無其他積極據足以證明被告有何圖利犯行，
    不能證明被告犯罪，自亦應諭知被告無罪之判決。
據上論斷，應依刑事訴訟法第三百零一條第一項，判決如主文。
本案經檢察官張啟聰到庭執行職務。
中　　華　　民　　國　　94　　年　　8 　　月　　9 　　日
                  臺灣桃園地方法院刑事第五庭
                      審判長法  官  潘政宏
                            法  官  周炳全
                            法　官　張明儀
以上正本證明與原本無異。
如不服本判決，應於判決送達後10日內向本院提出上訴狀（應附
繕本），上訴於臺灣高等法院。
　　　　　　　　　　　　　　書記官　吳瓊英
中　　華　　民　　國　　94　　年　　8 　　月　　18　　日
